臺灣新竹地方法院民事簡易判決  
109年度竹簡字第384號
原      告  鄧旨辰  
被      告  鐘禹鎵  
訴訟代理人  雷皓明律師
複  代理人  張又仁律師
上列當事人間清償債務事件，本院於民國110年4月20日辯論終結
，判決如下：
    主  文
被告應給付原告新臺幣肆拾肆萬貳仟玖佰伍拾陸元，及自民國一
０九年八月一日起至清償日止，按年息百分之五計算之利息。
訴訟費用由被告負擔。
本判決得假執行。
    事實及理由
壹、程序方面：
    按訴狀送達後，原告不得將原訴變更或追加他訴。但請求之
    基礎事實同一、擴張或減縮應受判決事項之聲明者，不在此
    限。民事訴訟法第255條第1項但書第2款、第3款分別定有明
    文。本件原告起訴時係聲明：被告應給付原告新臺幣（下同
    ）50萬元，及自支付命令送達翌日起至清償日止按年息5%計
    算之利息。嗣變更聲明為：被告應給付原告442,956元，及
    自支付命令送達翌日起至清償日止按年息5%計算之利息（參
    本院110年3月2日言詞辯論筆錄），核屬單純減縮應受判決
    事項之聲明，自應准許。又原告起訴時原係依爰依本票註記
    內容、消費借貸之法律關係為本件請求權基礎，嗣追加依民
    法第528條、524條規定委任之法律關係為請求權基礎（參本
    院110年4月20日言詞辯論筆錄、民事準備(六)狀），請求被
    告應負損害賠償責任，被告雖不同意為追加，然原告上開所
    為訴之追加，尚與原起訴請求之基礎事實同一，亦應准許。
貳、實體方面： 　　
一、原告主張：
（一）兩造為同單位服役之職業軍人，被告為擴張投資基礎，於
      民國107年7月19日向原告借款76萬元，並承諾於1年內清
      償。嗣於108年4月12日原告詢問還款進度並表明同年7月
      為還款期限，被告未為否認，並表明其還款意願，其後主
      動於同年7月8日、8月8日各轉帳13,522元返還原告。嗣因
      原告顧及兩造未曾訂立書據，遂於108年11月23日請被告
      簽發面額50萬元本票1紙（下稱系爭本票）以承認50萬元
      之部分借貸款項，並依被告意願記載「備註：因共同投資
      M101柏納幣（按應係博納幣之誤）導致虧損簽立本票，補
      償虧損，不預設償還期限」後交付原告。被告再於108年1
      1月24日、109年1月22日分別匯款2萬元及1萬元予原告清
      償債務，足認被告確實承認債務並願遵守每月定期清償之
      約定。惟被告嗣後則遲遲未清償，經原告一再催索，均已
      沒錢為由拖延。
（二）被告辯稱其僅係代原告轉交投資款及代為轉知原告博納幣
      帳號云云，惟訴外人張瑋羣僅找被告投資博納幣，原告對
      於投資標的、項目、損益、風險等資訊確實未清楚明瞭，
      僅知貸款予被告，而博納幣帳戶外觀雖由原告所開通，然
      該帳戶只是一個錢包，既非操作帳戶，亦非操作平台，伊
      未實際運作被告所稱投資款項，該帳戶內之博納幣全數係
      由被告轉出，即由被告所實際操作支配，足徵被告藉此取
      得原告提供之借貸款，復可證明兩造間係借貸關係，被告
      及訴外人張瑋羣間方屬投資關係。
（三）被告辯稱76萬元中2萬元美金以外之差額係用以購買G幣，
      原告因購買G幣加入群組云云，然縱使原告曾加入該群組
      ，亦無法證明原告確實曾收受G幣之任何訊息，亦不能作
      為證明原告G幣有所指示、實際操作或支配G幣之證據。
（四）退步言之，縱認不足證明兩造間為消費借貸之法律關係，
      則被告簽發系爭本票亦有承認債務之法律效果。系爭備註
      中「不預設償還期限」，依其文義，本係由借款而來，有
      借款方有還款，顯見被告本即隱含清償借貸之真意，且被
      告於簽發系爭本票前主動且多次還款，當可推論被告對原
      告有負擔債務之意思。原告係主張依被告於系爭本票註記
      之內容請求清償債務，該註記內容之債務原因關係則為消
      費借貸。
（五）又系爭備註中「因共同投資M101柏納幣導致虧損簽立本票
      ，補償虧損..」可解為兩造間有委任關係存在，以投資博
      納幣為委任事務，且經訴外人張瑋羣證述系爭博納幣帳戶
      內之博納幣全數係由被告轉出，即表示該帳戶全係由被告
      所操作、支配，被告係以處理委任事務之受任人自居，而
      被告亦於訴訟中自認收受原告76萬元用以投資博納幣，且
      經被告訴訟外自認其因處理委任事務確有產生虧損，對於
      虧損所生損害，被告願向原告補償50萬元：再者，被告於
      109年11月3日言詞辯論筆錄中亦自承：「（法官問：所以
      照你這樣講，就不是原告自己去操作的？）被告：張瑋羣
      比較了解，我沒這麼了解，原告也是沒這麼了解，張瑋羣
      會告知我，我會再告知原告資訊，就是一些要買要賣的資
      訊。」顯見被告已自認對於委任事務並不了解，被告未盡
      其對委任事務應有之注意義務，自有過失，是不論被告受
      否受有報酬，抑或其過失程度為何，被告均應負損害賠償
      責任。　　　 　　
（六）綜上，爰依系爭本票註記內容、消費借貸之法律關係及民
      法第528條、524條規定委任之法律關係提起本件訴訟，請
      求擇一為判決，並聲明：被告應給付原告442,956元，及
      自支付命令送達翌日起至清償日止按年息5%計算之利息。
二、被告則以：
（一）系爭本票乃係原告表示因其投資博納幣失利，與老婆婚姻
      失和瀕臨離婚邊緣備感焦慮，約被告至軍中寢室，當時原
      告不斷逼迫被告簽發本票，向被告表示系爭本票僅供原告
      安撫其妻子使用，不會對被告為任何法律上之主張，並於
      被告有能力之餘提供金錢幫助，原告不得限制期限要求被
      告給付達成共識，並未就被告應負何債務及金額達成意思
      表示合致，兩造間無債權債務關係。而被告記載系爭備註
      ，真意僅係因兩造同為博納幣詐騙受害者，被告基於同袍
      情誼好意幫忙原告暫渡難關，並未有負擔債務之意思，至
      於被告轉帳予原告，其中部分款項為系爭備註前所發生，
      可知被告係基於兄弟情協助度過經濟難關，並非就50萬元
      達成共識，亦非因向原告借款為清償之目的而轉帳。另由
      原告所為消費借貸或委任之主張，應可認兩造間並未成立
      和解契約。
（二）被告僅係代原告轉交投資款及代為轉知原告其博納幣帳號
      ，兩造間無消費借貸合意亦無借款之交付，原告應就兩造
      間有消費借貸之合意、借款已交付之事實負舉證責任。原
      告107年7月19日交付投資款76萬元予被告，其中相當於2
      萬美金係購買博納幣，被告先將2萬美金交付予訴外人張
      瑋羣，訴外人張瑋羣再交付訴外人angel，被告代為交付
      投資款後，訴外人張瑋羣即為原告開立博納幣帳號，有該
      帳號後即可自行至交易平台操作，為原告個人之投資，其
      應自行承擔風險損失，原告請求被告補償其投資虧損顯無
      理由。而原告未行使其查看，交易等權利，純屬原告個人
      行為，實無以此遽認兩造間有消費借貸關係；至於剩餘金
      額係依照原告指示用以購買虛擬貨幣G幣，原告亦於交付
      投資款後當日即被邀請加入投資G幣之LINE群組「銀聯G幣
      團」，原告因投資G幣加入該群組，卻謊稱除博納幣外，
      未投資其他虛擬貨幣，原告所述顯非事實。
（三）退步言之，縱認被告應負擔50萬元之債務，惟依系爭本票
      上載明系爭備註可知此筆款項與一般未定清償期之給付不
      同，實際上係為限制原告不得要求被告一次付清，原告自
      不得任意請求被告一次清償等語置辯。並聲明：原告之訴
      駁回。
三、本院之判斷：
（一）按稱和解者，謂當事人約定，互相讓步，以終止爭執或防
      止爭執發生之契約。和解有使當事人所拋棄之權利消滅及
      使當事人取得和解契約所訂明權利之效力。民法第736條
      、第737條定有明文。又和解之本質，究為創設，抑為認
      定，應依和解契約之內容定之。當事人以他種之法律關係
      或以單純無因性之債務約束等，替代原有之法律關係時，
      屬於創設；否則，以原來而明確之法律關係為基礎而成立
      和解時，則屬認定。以原來明確之法律關係為基礎而成立
      之和解，應認僅有認定之效力。當事人固非不得依原來之
      法律關係訴請給付，但法院不得為與和解結果相反之認定
      。（最高法院77年度第19次民事庭會議決議㈠及最高法院8
      2年度台上字第993號、84年度台上字第624號、100年度台
      上字第975號判決要旨參照）。是和解有使當事人所拋棄
      之權利消滅及使當事人取得和解契約所訂明權利之效力，
      民法第737條定有明文。換言之，和解成立以後，其發生
      之法律上效力，在消極方面，使當事人所拋棄之權利消滅
      ，在積極方面，則使當事人取得和解契約所訂明之權利。
      （最高法院87年度台上字第312號判決要旨參照）。
（二）原告主張其於107年7月19日交付被告76萬元，嗣被告於10
      8年11月23日簽發系爭面額50萬元本票，並於系爭本票上
      記載「備註：因共同投資M101柏納幣導致虧損簽立本票，
      補償虧損，不預設償還期限」之事實，有原告提出之系爭
      本票影本為證，且為被告所不爭執，自堪信為實在。揆諸
      首揭規定，被告於系爭本票上確係記載「備註：因共同投
      資M101柏納幣導致虧損簽立本票，補償虧損，不預設償還
      期限」等語，原告起訴時亦主張「債務人（即被告）於10
      8年11月23日向債權人（即原告）協商投資M101柏納幣之
      虧損簽立商業本票乙只，補償虧損新臺幣五十萬元」（參
      支付命令聲請狀），被告亦自承記載系爭本票備註係因兩
      造同為博納幣詐騙受害者，被告基於同袍情誼好意幫忙原
      告暫渡難關，顯然兩造確係就「因共同投資導致虧損」明
      確之法律關係為基礎成立被告補償原告虧損之和解契約，
      核係應屬認定性之和解契約。被告辯稱伊記載系爭本票備
      註之真意僅係因兩造同為博納幣詐騙受害者，被告基於同
      袍情誼好意幫忙原告暫渡難關，並未有負擔債務之意思，
      非和解契約云云，顯與系爭本票備註所載被告對原告「補
      償虧損」之文義不符，尚難採信。又被告另辯稱系爭本票
      乃係原告表示因其投資博納幣失利，與老婆婚姻失和瀕臨
      離婚邊緣備感焦慮，而向被告表示系爭本票僅供原告安撫
      其妻子使用，不會對被告為任何法律上之主張，並於被告
      有能力之餘提供金錢幫助，原告不得限制期限要求被告給
      付，是兩造並未就被告應負何債務及金額達成意思表示合
      致云云，則為原告所否認，被告復未舉證證明，亦難採信
      。據此，兩造間成立和解契約之前原因法律關係固係共同
      投資之債權債務關係，惟兩造既已成立和解，自均應受和
      解契約之拘束，而使原告取得和解契約所訂明之權利。從
      而，原告主張被告應依系爭本票註記內容即和解契約之約
      定補償原告50萬元，惟扣除被告已給付之57,044元，被告
      尚應給付原告442,956元，即非無據。
（三）被告雖另辯稱系爭本票係伊在原告之軍中寢室簽發，伊係
      受原告之脅迫簽發，伊以109年11月3日答辯二狀繕本之送
      達撤銷發票之意思表示云云。然姑不論原告係依系爭本票
      註記內容即和解契約之法律關係請求被告依約定補償原告
      50萬元，已如前述，故縱然被告得撤銷並撤銷系爭本票發
      票之意思表示，亦不影響兩造間成立和解契約之效力。況
　　　所謂因被脅迫而為意思表示，係指因相對人或第三人以不
      法危害之言語或舉動加諸表意人，使其心生恐怖，致為意
      思表示而言。當事人主張其意思表示係因被脅迫而為之者
      ，應就其被脅迫之事實，負舉證之責任（最高法院95年台
      上字第2948號判決要旨參照）。而觀諸被告係在兩造同一
      任職單位之原告軍中寢室簽發系爭本票，且現場尚有同事
      莊沛衡在場，此為兩造所不爭執，衡情原告應不可能對
　　　被告施以不法危害言語或舉動之脅迫行為；且被告亦陳稱
　　　當時係原告表示與老婆婚姻失和瀕臨離婚邊緣備感焦慮，
      而不斷逼迫被告簽發本票等語，然並未指出原告有何施以
      不法危害之言語或舉動加諸被告，顯然被告所指之逼迫應
      係指原告所表達之家庭壓力，而非對被告施以不法危害之
      言語或舉動；又觀諸被告所提出與訴外人莊沛衡間之錄音
      譯文，訴外人莊佩衡固曾稱「他（指原告）逼著你（指被
      告）簽本票要求你要還他錢」等語，然對照該錄音前後文
      整體觀之，訴外人莊佩衡係稱「你覺得好賺，好，他去銀
      行借了100萬投資，結果事後不如大家預期，你也沒想到
      會虧，他也沒想到會虧..虧了呢，你跟他講一句話，這是
      投資不是我跟你借錢，投資本來就有賺有賠，這句話是有
      道理，不過問題他不接受，對不對？他逼著你簽本票要求
      你要還他錢，好了，那現在你錢也還不出來，對不對..我
      的看法就是兩個各打50大板就這樣子，那至於你們要怎麼
      喬，我也不知道怎麼喬」等語，被告接著表示「我知道跟
      你沒關係，學長我也知道說，學長當天在場，學長知道坤
      綦（原告之舊名）的個性就是比較容易失控」等語，訴外
      人莊佩衡再稱「因為我不希望搞到場面失控」等情，顯然
      訴外人莊佩衡所稱之「他逼著你簽本票要求你要還他錢」
      等語，確應係指原告對被告表達之家庭壓力，而非對被告
      施以不法危害之言語或舉動；另被告提出108年11月23日
      凌晨3時許、108年11月24日傳送之對話紀錄，被告雖亦表
      示「今天學長你跟沛衡學長押著我簽本票50萬的事情，我
      心裏還是覺得很不舒服..」、「從週五晚你跟沛衡學長逼
      我簽本票」等語，然亦僅係表示「押著我簽本票」、「逼
      我簽本票」，而未敘述是否或如何被施以不法危害言語或
      舉動，亦不能排除被告所謂之「押」或「逼」係指原告對
      被告表達家庭壓力之感受，亦難遽認被告係受原告之脅迫
      。況觀諸上開被告所提出與訴外人莊沛衡間之錄音譯文，
      被告表示「我知道跟你沒關係..學長當天在場，學長知道
      坤綦（原告之舊名）的個性就是比較容易失控」，訴外人
      莊佩衡即表示當天在場係「因為我不希望搞到場面失控」
      等情，更足佐證被告在對話紀錄中所稱係受原告及訴外人
      莊沛衡「押」「逼」簽發系爭本票，並非屬實，亦難認被
      告係受原告之脅迫而簽發系爭本票。據此，被告辯稱伊係
      受原告之脅迫簽發系爭本票云云，亦不足採信。
（四）第按，消費借貸者，於當事人間必本於借貸之意思合致，
      而有移轉金錢或其他代替物之所有權於他方之行為，始得
      當之。倘當事人主張與他方有消費借貸關係存在者，自應
      就該借貸意思互相表示合致及借款業已交付之事實，均負
      舉證之責任。（最高法院98年度台上字第1045號判決要旨
      參照）。原告雖主張兩造間成立和解契約之前原因法律關
      係為消費借貸法律關係，惟為被告所否認，而原告雖有交
      付76萬元予被告之事實，然移轉金錢之原因關係非一，非
      定均係因借貸之原因，原告仍應就兩造間有借貸意思互相
      表示合致之事實，負舉證責任，然原告自始至終並未舉證
      證明兩造間有借貸意思互相表示合致之事實，自應逕受不
      利之認定，而認不足採信。況觀諸原告提出被告所簽發之
      系爭本票上確係記載「備註：因共同投資M101柏納幣導致
      虧損簽立本票，補償虧損，不預設償還期限」等語，更足
      堪認兩造間成立和解契約之前原因法律關係為共同投資之
      債權債務關係，而非消費借貸法律關係。至被告辯稱伊僅
      係代原告轉交投資款，原告係自己投資云云，亦與被告自
      己在所簽發之系爭本票上記載「因共同投資」內容不符，
      亦難採信。是兩造間成立和解契約之前原因法律關係應為
      「共同投資」之法律關係，既非原告所主張之消費借貸法
      律關係，亦非被告所辯代原告轉交投資款之原告個人投資
      關係。然縱然兩造間成立和解契約之前原因法律關係為「
      共同投資」之法律關係，惟仍不影響兩造間已成立和解契
      約，而使原告取得和解契約所訂明之權利。
（五）末按，清償期，除法律另有規定或契約另有訂定，或得依
      債之性質或其他情形決定者外，債權人得隨時請求清償，
      債務人亦得隨時為清償。給付無確定期限者，債務人於債
      權人得請求給付時，經其催告而未為給付，自受催告時起
      ，負遲延責任。其經債權人起訴而送達訴狀，或依督促程
      序送達支付命令，或為其他相類之行為者，與催告有同一
      之效力；又遲延之債務，以支付金錢為標的者，債權人得
      請求依法定利率計算之遲延利息；而應付利息之債務，其
      利率未經約定，亦無法律可據者，週年利率為5%。民法第
      315條、第229條第2項、第233條第1項前段、第203條分別
      定有明文。查本件原告得依系爭本票註記內容即和解契約
      之約定請求被告給付442,956元，已如前述，又依系爭本
      票註記被告補償原告之款項虧不預設償還期限，核並未約
      定清償期，原告自得隨時請求被告清償。又原告係依督促
      程序聲請對被告發支付命令，支付命令之送達即與催告有
      同一之效力，被告應自受催告時起負遲延責任。據此，原
      告就得請求被告給付之金額，併請求自支付命令送達翌日
      即109年8月1日起至清償日止按年息5%計算之利息，亦於
      法有據。
（六）綜上，原告依兩造間和解契約之法律關係請求被告給付44
      2,956元，及自支付命令送達翌日即109年8月1日起至清償
      日止按年息5%計算之遲延利息，尚屬有據，為有理由，應
      予准許。又原告係依和解契約、消費借貸之法律關係及民
      法第528條、524條規定委任之法律關係請求擇一為其有利
      判決，而原告依和解契約法律關係之請求，既為有理由，
      則原告依其他法律關係之請求部分，本院自無庸再予審究
      。
四、假執行宣告：本件係依民事訴訟法第427條第1項適用簡易訴
    訟程序所為被告敗訴之判決，應依職權宣告假執行。
五、本件事證已臻明確，兩造其餘攻擊防禦方法及所提證據，經
    本院審酌後，均認於判決結果不生影響，爰不一一論列。
六、訴訟費用負擔之依據：民事訴訟法第78條。
中    華    民    國   110    年    5     月    4     日
                  新竹簡易庭    法  官  汪銘欽
以上正本係照原本作成。
如對本判決上訴，須於判決送達後20日內向本院提出上訴狀。如
委任律師提起上訴者，應一併繳納上訴審裁判費。
中    華    民    國   110    年    5     月    4     日
                                書記官  周育瑜